【裁判字號】    97,醫訴,2
【裁判日期】    971017
【裁判案由】    違反醫師法
【裁判全文】
臺灣士林地方法院刑事判決               97年度醫訴字第2號
公  訴  人  臺灣士林地方法院檢察署檢察官
被      告  丙○○
上列被告因違反醫師法案件，經檢察官提起公訴（97年度偵字第
4945、5701號），本院判決如下：
    主  文
丙○○無罪。
    理  由
一、本件公訴意旨略以：被告丙○○明知未取得合法醫師資格，
    不得擅自執行醫療業務，竟基於違反醫師法之犯意，自民國
    91年間起，每週一至週五晚間6 時起至9 時30分止，在臺北
    縣淡水鎮○○路184 巷13號1 樓其所經營之「孝明堂國術館
    」內，以每次收費新臺幣（下同）100 元至700 元不等之代
    價，除從事推拿、外敷膏藥等非屬醫療範圍之損傷整復工作
    外，尚為病患從事Ｘ光片判讀之醫療行為，擅自執行醫療業
    務，嗣於96年12月7 日下午6 時10分許，臺北縣政府衛生局
    人員接獲民眾檢舉到場稽查發現現場擺放藥罐3 瓶、看片箱
    1 臺、推拿床1 張，迄於97年3 月27日下午6 時45分許，經
    檢察官指揮員警持搜索票在上址搜索查獲，並當場扣得Ｘ光
    片看片機1 臺及Ｘ光片32張。因認被告涉犯醫師法第28條前
    段之未取得醫師資格而擅自執行醫療業務罪嫌等語。
二、按犯罪事實應依證據認定之，無證據不得認定其犯罪事實，
    又不能證明被告犯罪者，應諭知無罪之判決，刑事訴訟法第
    154 條第2 項、第301 條第1 項定有明文。刑事訴訟法上所
    謂認定犯罪事實之證據，係指足以認定被告確有犯罪行為之
    積極證據而言，如未能發現相當證據或證據不足以證明，自
    不能以推測或擬制之方法，以為裁判基礎，最高法院29年上
    字第3105號及40年台上字第86號分別著有判例；又認定不利
    於被告之事實，須依積極證據，苟積極證據不足為不利被告
    之認定時，即應為有利於被告之認定，更不必有何有利之證
    據，最高法院30年上字第816 號判例參照。且刑事訴訟上證
    明之資料，無論其為直接或間接證據，均須達於通常一般之
    人均不致有所懷疑，而得確信其為真實之程度，始得據為有
    罪之認定，若其關於被告是否犯罪之證明未能達此程度，而
    有合理懷疑之存在，致使無從形成有罪之確信，根據「罪證
    有疑，利於被告」之證據法則即不得遽為不利被告之認定，
    亦有最高法院76年度台上字第4986號判例可稽。
三、訊據被告丙○○固坦認於上揭時、地，其經營「孝明堂國術
    館」從事推拿、外敷膏藥等損傷整復工作，並在「孝明堂國
    術館」內設置Ｘ光片看片箱之事實，惟堅決否認有何未取得
    醫師資格而擅自執行醫療業務之犯行，辯稱：伊並沒有幫民
    眾從事Ｘ光片判讀，而伊會設置Ｘ光片看片箱係為要參考民
    眾所提供之Ｘ光片，因若民眾有骨折，就不適合推拿，否則
    將造成更大的傷害，伊看Ｘ光片就是為了要瞭解是否適合進
    行推拿等語。
四、按公訴意旨認被告上開所為涉犯醫師法第28條前段之未取得
    醫師資格而擅自執行醫療業務罪嫌，無非以被告之自白；證
    人即被告之子丁○○於偵查中證述；證人乙○○之訪談紀錄
    ；卷附行政院衛生署97年3 月4 日衛署醫字第0970201318號
    函覆說明、同署82年11月19日衛署醫字第82075656號公告影
    本、臺北縣政府96年12月17日北府衛醫字第0960113100號函
    暨相關資料各1 份；現場查獲照片23張，及扣案之Ｘ光片看
    片箱1 臺、Ｘ光片32張為主要論據。
五、證據能力方面：
    按刑事訴訟法採行直接審理原則及言詞審理原則，並保障被
    告之反對詰問權，於刑事訴訟法第159 條第1 項明定被告以
    外之人於審判外之言詞或書面陳述，除法律有規定者外，原
    則上不得作為證據。然為兼顧現實需要及真實之發現，乃本
    於例外從嚴之立場，許於具備必要性及可信性之特別情況下
    ，例外地承認其有證據能力。而被告以外之人於檢察事務官
    、司法警察官或司法警察調查中所為之陳述，基於實體發現
    真實之訴訟目的，依第159 條之2 規定，如與審判中之陳述
    不符時，經比較結果，其先前之陳述，相對具有較可信之特
    別情況，且為證明犯罪事實存否所必要者，或於審判中有第
    159 條之3 各款情形之一，經證明其調查中所為陳述具有可
    信之特別情況，且為證明犯罪事實之存否所必要者，則例外
    地賦與證據能力。次按刑事訴訟法第159 條之1 所規定被告
    以外之人於偵查中向檢察官所為之陳述，除顯有不可信之情
    況者外，得為證據。其立法理由係以偵查中對被告以外之人
    所為之偵查筆錄，或被告以外之人向檢察官所提之書面陳述
    ，性質上均屬傳聞證據，且常為認定被告有罪之證據，自理
    論上言，如未予被告反對詰問、適當辯解之機會，一律准其
    為證據，似與當事人進行主義之精神不無扞格之處，對被告
    之防禦權亦有所妨礙，然刑事訴訟法規定檢察官代表國家偵
    查犯罪、實施公訴，依法有訊問被告、證人、鑑定人之權，
    且實務運作時，偵查中檢察官向被告以外之人所取得之陳述
    ，原則上均能遵守法律規定，不致違法取供，其可信性甚高
    ，為兼顧理論與實務，而對被告以外之人於偵查中向檢察官
    所為之陳述，除顯有不可信之情況者外，得為證據。乃同法
    第159 條第1 項所謂得作為證據之「法律有規定者」之一，
    為有關證據能力之規定，係屬於證據容許性之範疇。而被告
    之反對詰問權係指訴訟上被告有在公判庭當面詰問證人，以
    求發現真實之權利，此與證據能力係指符合法律所規定之證
    據適格，而得成為證明犯罪事實存在與否之證據資格，性質
    上並非相同。茲就本案公訴人引為證明被告犯罪事實之證據
    方法，關於證據能力認定如下：
（一）證人乙○○之訪談紀錄，為被告以外之人於審判外之陳述
      ，屬傳聞證據，而被告於準備程序中已就該供述之證據能
      力提出爭執（見本院卷第11頁），本院審酌該陳述作成之
      狀況，並考量證人乙○○於本院審理時業經傳喚到庭具結
      作證，經檢察官、被告雙方為交互詰問，因認上開證人於
      訪談所為之陳述，尚與刑事訴訟法第159 條之2 或第159
      條之3 所定情形不相符合，復查無其他得例外取得證據能
      力之法律依據，前開各項證據方法應予排除，不得作為本
      案證明被告有罪之依據。
（二）除前述本院認定無證據能力，不得作為證據之證據方法外
      ，本案所引用之供述及非供述證據，經本院依法踐行調查
      證據程序，檢察官及被告均不爭執各該證據之證據能力，
      且亦查無依法應排除其證據能力之情形，是後述所引用證
      據之證據能力均無疑義。
六、經查：
（一）按所謂「醫療行為」，係指凡以治療、矯正或預防人體疾
      病、傷害、殘缺為目的，所為之診察、診斷及治療，或基
      於診察、診斷結果，以治療為目的，所為之處方、用藥、
      施術或處置等行為之全部或一部。而為兼顧民俗療法之現
      況，行政院衛生署於82年11月19日以衛署醫字第82075656
      號公告不列入醫療管理之行為有二： (1)未涉及接骨或交
      付內服藥品，以傳統之推拿手法，或使用民間習用之外敷
      膏藥、外敷生草藥與藥洗，對運動跌打損傷所為之處置行
      為。 (2)未使用儀器、未交付或使用藥品，或未有侵入性
      ，而以傳統習用方式，對人體疾病所為之處置行為。如藉
      按摩、指壓、刮痧、腳底按摩、收驚、神符、香灰、拔罐
      、氣功與內功之功術等方式，對人體疾病所為之處置行為
      。
（二）被告丙○○於檢察事務官詢問時雖供稱：其坦承涉嫌違反
      醫師法，都是客人拿Ｘ光片來請其幫忙判斷等語（見97年
      偵字第4945號偵查卷第50頁），然被告於本院審理時則供
      稱：伊只有看Ｘ光片有無斷裂部分，其他的部分伊沒辦法
      看，而伊看客人拿來的Ｘ光片是為了要瞭解客人是否適合
      進行推拿等語，顯見被告前後所供尚有不一，被告上開自
      白是否與事實相符，並非無疑，而佐以證人即被告之子丁
      ○○於檢察事務官詢問時證稱：伊平日有在「孝明堂國術
      館」內幫忙，而「孝明堂國術館」內有置Ｘ光機，客人自
      己帶Ｘ光片來，伊父親（即被告）幫客人看Ｘ光等語；復
      於本院審理結證稱：Ｘ光片放在看片箱的目的怕骨頭有裂
      等問題不能推拿等語，及公訴意旨亦認定被告平日確從事
      推拿、外敷膏藥等非屬醫療範圍之損傷整復工作，而為確
      認進行推拿是否得宜，以免造成骨頭已受傷害之民眾，因
      進行推拿致產生對病情不利結果，為了解民眾損傷情形之
      用，被告觀看民眾所提供之受傷部位Ｘ光片，實難謂有違
      背生活經驗法則等情，是認被告於本院審理時所供並非全
      然子虛，自無法僅以被告於檢察事務官詢問時所為之上開
      自白遽認被告確有從事Ｘ光片判讀之醫療行為。
（三）證人乙○○係於本院審理中結證稱：伊有看過被告在幫病
      人推拿，但伊沒有看過被告幫病人解說Ｘ光片等語，而證
      人乙○○既未見聞本件公訴意旨所指之犯罪事實，自不得
      據證人乙○○前揭證詞即逕為被告不利之認定。
（四）至公訴人所舉臺北縣衛生局現場稽查工作日誌表、訪問紀
      要，僅足證明臺北縣衛生局人員稽查「孝明堂國術館」之
      現場查勘結果，發現該址裝設Ｘ光看片箱，而被告當場向
      臺北縣衛生局稽查人員甲○○表示看片箱是民眾會拿Ｘ光
      片來，伊幫民眾看、解釋之事實，尚不足證明被告有何執
      行從事Ｘ光片判讀醫療業務之行為；卷附行政院衛生署97
      年3 月4 日衛署醫字第0970201318號函覆乃在說明Ｘ光片
      之判讀，係屬醫療行為，應由醫師親自為之，如無醫師證
      照為之，係屬違反醫師法第28條之規定一情，另臺北縣政
      府以96年12月17日北府衛醫字第0960113100號函將本案移
      送臺灣士林地方法院檢察署偵查，該函文所載關於醫療業
      務之意見，並不能拘束本院，亦無從據為不利於被告之證
      據。
（五）末查，現場查獲照片23張固可證明查獲當時之現場情形，
      而扣案之Ｘ光片看片箱1 臺、Ｘ光片32張，則可證明被告
      確有在上址「孝明堂國術館」內設置Ｘ光片看片箱，並看
      過民眾所提供Ｘ光片等情，惟均要難以之認定被告有在上
      址「孝明堂國術館」從事Ｘ光片之判讀，自不能以之遽認
      被告涉有本件經起訴之違反醫師法之犯行。
（六）至檢察官雖於本院審理時陳稱：若鈞院認Ｘ光片判讀不屬
      於執行醫療業務，鑑於證人乙○○指稱被告有開藥給病人
      服用，員警執行搜索當天，在被告的診療場所也查得同一
      藥品有數罐的藥品，這些數量應不是為被告所自行服用，
      這些藥品如丁香粉、熟地粉可以作為內服、煎湯藥，公訴
      人強烈懷疑拿扣案Ｘ光片的病患來被告所開設的「孝明堂
      國術館」，除接受被告所做的推拿治療外，亦有服用被告
      所開立的藥物，此部分請鈞院傳喚這些病患到庭作證，以
      釐清被告是否有開立藥物等語（見本院97年9 月30日審判
      筆錄），惟本件前經證人乙○○以電話向臺北縣政府衛生
      局檢舉被告未具醫師資格而在上址「孝明堂國術館」拿藥
      粉給病患服用執行醫療業務，臺北縣政府衛生局人員據報
      前往現場稽查後函送臺灣士林地方法院檢察署偵辦，並經
      檢察官進行偵查後提起本件公訴，而本件公訴意旨既係指
      被告涉有擅自執行為病患從事Ｘ光片判讀之醫療行為，則
      本院得以審理之範圍自應限於公訴意旨所論及之部分，檢
      察官上開聲請調查之待證事項似已逾越原起訴之範圍，況
      證人即本案稽查人員甲○○於本院審理中結證稱：伊到現
      場稽查時，現場民眾說沒有拿藥等語在卷，且扣案Ｘ光片
      的病患之資料自案發存在迄今，而檢察官於本件將進行言
      詞辯論前為前揭調查證據之聲請，對被告訴訟防禦權之保
      障顯有影響，而有突襲之情，是本院認為就檢察官上開聲
      請於本件已無調查之必要，附此敘明。
六、綜上事證，被告於上址「孝明堂國術館」裝設Ｘ光看片箱觀
    看Ｘ光片，係為判斷是否適合為顧客從事推拿之行為，並非
    以治療為目的而進行Ｘ光片之判讀，則其裝設Ｘ光看片箱觀
    看Ｘ光片自非執行醫療業務，從而，實無法僅憑上開公訴意
    旨論罪依據，即遽認被告有公訴人所指之未取得醫師資格而
    擅自執行醫療業務犯行，此外，復查無其他積極之證據足資
    認定被告涉有公訴人所指之上開犯行，既不能證明被告犯罪
    ，根據「罪證有疑，利於被告」之證據法則，自應依法就被
    告為無罪之諭知。
據上論斷，應依刑事訴訟法第301 條第1 項，判決如主文。
本案經檢察官余秉甄到庭執行職務。
中    華    民    國    97    年    10    月    17    日
                  刑事第七庭  審判長法  官  劉秉鑫
                                    法  官  黎惠萍
                                    法  官  王美玲
以上正本證明與原本無異。
如不服本判決，應於收受送達後10日內向本院提出上訴書狀，其
未敘述上訴理由者，應於上訴期間屆滿後20日內向本院補提理由
書狀（均須按他造當事人之人數附繕本）。
                                    書記官  林靜枝
中    華    民    國    97    年    10    月    17    日


司法院資訊處製作；財團法人民間司法改革基金會備份。
